【裁判字號】    95,台上,5736
【裁判日期】    951019
【裁判案由】    殺人
【裁判全文】
最高法院刑事判決            九十五年度台上字第五七三六號
上 訴 人  台灣高等法院台南分院檢察署檢察官
被    告  甲○○
上列上訴人因被告殺人案件，不服台灣高等法院台南分院中華民
國九十四年十月十九日第二審更審判決（九十四年度重上更(四)字
第二六四號，起訴案號：台灣台南地方法院檢察署八十五年度偵
字第五九二四號），提起上訴，本院判決如下：
    主  文
上訴駁回。
    理  由
按刑事訴訟法第三百七十七條規定，上訴於第三審法院，非以判
決違背法令為理由，不得為之。是提起第三審上訴，應以原判決
違背法令為理由，係屬法定要件。如果上訴理由書狀並未依據卷
內訴訟資料，具體指摘原判決不適用何種法則或如何適用不當，
或所指摘原判決違法情事，顯與法律規定得為第三審上訴理由之
違法情形，不相適合時，均應認其上訴為違背法律上之程式，予
以駁回。本件原判決係以公訴意旨略稱：被告甲○○於民國八十
五年五月九日上午一時許，在台南縣佳里鎮○○街七十二號吳哲
瑩所經營之「世紀水果豹電玩店」內外、西側隔壁騎樓等處，因
陳梓滄酒醉認被告偷打其在店內「水果盤」電玩所寄分數，而與
之爭執、拉扯，被告與吳哲瑩（經判決無罪確定）及陳顯旭竟基
於傷害之共同犯意，徒手毆打陳梓滄身體，造成其胸前鎖骨部多
處不規則形狀瘀血，兩側上臂前側及兩側大腿內側多處不規則形
狀瘀血。被告復單獨起意，明知以拳頭重毆頭部有致人於死可能
，仍以拳頭毆擊陳梓滄頭部多次，造成其右側額部及顱底兩側前
顱窩之顱骨線狀骨折、兩側硬腦膜下腔出血及蜘蛛膜下腔出血等
鈍力性顱腦損傷之致命傷害。陳顯旭於拉扯間，亦將陳梓滄推倒
，陳梓滄後頸撞及該水果店西側隔壁第一棟及第二棟騎樓之地面
銜接高起處，使其頸椎第五節以下排列不良，陳梓滄倒地昏迷（
陳顯旭業經依傷害罪判處有期徒刑二年確定），經送佳里綜合醫
院轉送台南奇美醫院，於同年五月十四日上午一時許不治死亡，
因認被告涉犯刑法第二百七十一條第一項殺人罪嫌（認所涉傷害
罪嫌為殺人罪嫌所吸收）。惟經審理結果，認為不能證明被告有
傷害、殺人犯行，第一審諭知被告無罪之判決，為無不合，予以
維持，駁回上訴人在第二審之上訴，已詳敘其調查、取捨證據之
結果及認應為無罪判決之心證理由。就形式上觀察，原判決要無
採證認事違背經驗法則、論理法則或理由不備等違背法令之情形
。法醫師石台平就陳梓滄死亡原因係依據對衝傷理論，認為如「
衝擊傷」較多時，應係外物或外力就頭，為外物打擊所致，如「
對衝傷」較多時，應係頭就外物，因陳梓滄之右前額部及右前額
葉，有頭皮下出血、硬腦膜、蜘蛛腦膜下腔出血，但是相對之枕
部無出血現象，主要係衝擊傷，對衝傷很少，故判定係受外力打
擊所致，不是跌倒。然台灣高等法院檢察署法醫中心（下稱高檢
署法醫中心）就此已函覆原審法院補充說明，認(一)、陳梓滄皮下
出血於右額部、右頂部、右顳部及左頂部，並可見顱骨線狀骨折
於右側額部及顱底之兩側前顱窩，可依此判定其撞擊點應為右額
、頂部及右顳部，由前向後方之撞擊面，撞擊頭部，並有小角度
頂顳部之偏角度之次撞擊面。由前顱窩承受之撞擊力應達五十至
一百Ｇ以上，雙側均較頂骨、顳骨所能承受之撞擊力（Ｇ）要大
。以上支持撞擊面應在前額。(二)、一般對撞傷常見於枕部、頂枕
部、顳部之傷，較少見於頂部，非常少見於額部致枕部之對撞傷
。此案例極可能因慣性撞擊額部，但因頭部腦髓構造上由延腦、
脊髓、小腦均穩定固定於枕部，因此在枕部看不到對撞傷之出血
情形。(三)、由陳某酒醉，有頸椎骨骨折及脫位，顱底前顱窩線狀
骨折，均不易由一般兇器能輕易造成如此外傷廣泛，更非一擊或
數擊毆打所能形成，故應認意外死亡。而由國立台灣大學醫學院
附設醫院（下稱台大醫院）就陳梓滄死亡原因之判定，謂以陳梓
滄頭部傷勢來看，其顱骨係線狀骨折，非凹陷骨折，故移動的頭
撞擊地面或牆壁之機率要高出許多；另外前腦底及顳葉底見有對
衝傷，亦係移動的頭撞擊地面或牆壁之機率較高，其在死亡經過
中有多次可能致頭部外傷之情況，例如騎機車跌倒、拉扯中倒地
、鈍傷（酒瓶、木棍等）毆打，若考慮上述移動的頭去撞固定的
地面致傷，則騎車倒地或拉扯中倒地的機率較高的，外物打擊致
傷的機率較低等語。雖未排除陳某之頭部傷勢係拉扯中跌倒造成
可能，然與法醫師石台平上開鑑定意見並不相符，而與上開高檢
署法醫中心認定其傷勢係以頭就物所造成，則無不合。是原判決
綜合高檢署法醫中心、法醫師石台平及台大醫院之鑑定意見，已
說明應以高檢署法醫中心所為鑑定為可採，要無理由不備可言。
又證人陳冠州於警詢及偵審中一再證稱案發當時於陳梓滄跌倒昏
迷之前，在「世紀水果豹電玩店」外，原擬由陳顯旭騎機車載陳
梓滄返家，因陳梓滄不從，與吳哲瑩、陳顯旭發生拉扯，僵持不
下，其時吳某扶住陳梓滄，陳顯旭認其既不願返家，乃將吳哲瑩
拉開，致陳梓滄跌倒，伊與被告當時在店內有聽到『碰』的一聲
，出去就發現陳梓滄已倒地昏迷等語，即吳哲瑩、陳顯旭二人對
之亦不否認，是縱如台大醫院鑑定意見之研判，認陳梓滄頭部傷
勢係跌倒後撞擊地面所造成，既無從證明係被告與之拉扯行為所
造成，猶無如公訴意旨所指係被告以拳重擊所致。且吳哲瑩、陳
顯旭二人於陳梓滄倒地昏迷前，既為勸使返家，而與之拉扯僵持
，致發生陳梓滄倒地昏迷情事，則渠等事後所稱被告曾與陳梓滄
拉扯，使之跌倒，吳哲瑩且稱陳梓滄倒地頭部撞到騎樓水泥柱等
語，其真實性即不無可疑，原判決並已說明渠二人所供如何不足
採之心證理由甚詳。則原審未就陳梓滄之病歷及解剖資料與吳哲
瑩、陳顯旭二人上開說詞，送請鑑定是否吻合，要無證據調查職
責未盡之違誤。是檢察官上訴意旨以上情指摘原判決違背法令，
核與法律規定得為第三審上訴理由之違法情形，不相適合。而其
餘上訴意旨，則係就屬原審採證認事職權之行使及原判決已說明
事項，徒憑片面意見，任意指摘，均不能認係適法之第三審上訴
理由。依上揭說明，本件上訴為違背法律上之程式，應予駁回。
據上論結，應依刑事訴訟法第三百九十五條前段，判決如主文。
中    華    民    國  九十五  年    十    月   十九   日
                      最高法院刑事第八庭
                          審判長法官  張  淳  淙
                                法官  劉  介  民
                                法官  張  春  福
                                法官  洪  昌  宏
                                法官  蔡  彩  貞
      本件正本證明與原本無異
                                      書  記  官
中    華    民    國  九十五  年    十    月  三十一  日
                                                      Ｑ


司法院資訊處製作；財團法人民間司法改革基金會備份。
